臺灣高等法院刑事判決
108年度交上易字第416號
上  訴  人  
即  被  告  唐若婷



上列上訴人即被告因過失致死案件，不服臺灣新竹地方法院108
年度交易字第357號，中華民國108年10月14日第一審判決（起訴
案號：臺灣新竹地方檢察署108年度偵字第3445號），提起上訴
，本院判決如下：
    主  文
上訴駁回。
    事  實
一、唐若婷於民國107年10月7日晚間6時29分許，騎乘車牌號碼0
    00-000號普通重型機車，沿新竹市中華路3段由北往南行駛
    ，本應注意夜間駕駛車輛應開亮頭燈，且應注意車前狀況，
    隨時採取必要安全措施，而依當時天候晴、夜間有照明、柏
    油路面無缺陷、無障礙物、視距良好，並無不能注意之情事
    ，竟疏未注意而未在夜間開亮頭燈，於同日6時33分許，行
    經新竹市○○路0段0號前時，復未注意車前狀況，適有賴玉華
    騎乘車牌號碼000-0000號普通重型機車，沿同路3段由南往
    北方向行駛，亦疏未注意車輛左轉時，應注意車前狀況，讓
    直行車先行，即貿然左轉而逆向駛入對向車道，致2車發生
    碰撞，賴玉華因此人車倒地，受有頭部外傷合併顱內出血、
    顱骨骨折及腦疝脫等傷害，經送往新竹國泰綜合醫院醫院急
    救，仍因上開傷害導致中樞神經性衰竭，延至107年11日3日
    下午5時45分許死亡。唐若婷於肇事後停留在現場，並於其
    犯罪尚未遭發覺前，向據報前來處理之警員自首嗣而接受裁
    判。
二、案經賴玉華之夫楊為有訴由臺灣新竹地方檢察署檢察官偵查
    起訴。
    理  由
壹、證據能力：
一、按被告以外之人於審判外之言詞或書面陳述，除法律有規定
    者外，不得作為證據，刑事訴訟法第159條第1項定有明文。
    又被告以外之人於審判外之陳述，雖不符同法第159條之1至
    第159條之4之規定，而經當事人於審判程序同意作為證據，
    法院審酌該言詞陳述或書面陳述作成時之情況，認為適當者
    ，亦得為證據；當事人、代理人或辯護人於法院調查證據時
    ，知有同法第1項不得為證據之情形，而未於言詞辯論終結
    前聲明異議者，視為有前項之同意，為同法第159條之5所明
    定。對於本件判決所引之被告以外之人於審判外陳述之證據
    能力，當事人均未爭執證據能力，迄於本院言詞辯論終結時
    ，復未聲明異議，經本院審認結果，上開證據均無違法取得
    或證明力明顯偏低之瑕疵，以之作為證據應屬適當，依刑事
    訴訟法第159條之5之規定，認有證據能力。
二、本判決下列認定事實所引用之非供述證據，並無證據證明係
    公務員違背法定程序取得之證據，且與本件待證事實具有自
    然之關聯性，當事人對此部分之證據能力亦均不爭執，自得
    為證據使用。
貳、實體部分：
一、認定事實所憑之證據及理由：    
    訊據被告唐若婷固坦承其有於上開時、地，騎乘機車與被害
    人賴玉華所騎乘之機車相撞，導致被害人因此受傷死亡，及
    其有夜間騎乘機車未開亮頭燈之過失等事實，惟矢口否認有
    未注意車前狀況之過失，辯稱：係因被害人開遠光燈，導致
    其未看到她，她機車突然出現在其前方，其因此無法注意云
    云。經查：
  ㈠被告於上開時、地，在夜間未開頭燈騎乘機車，與被害人所
    騎乘之機車相撞，被害人因此人車倒地，受有頭部外傷合併
    顱內出血、顱骨骨折及腦疝脫等傷害，經送醫急救，仍因上
    開傷害導致中樞神經性衰竭，於107年11日3日午5時45分許
    不治死亡等情，業據被告於警詢、偵查及原審中坦承不諱，
    並有新竹市警察局第一分局處理相驗案件初步調查報告表暨
    報驗書、偵查報告、道路交通事故現場圖、道路交通事故調
    查報告表㈠、㈡、路口監視器翻拍照片、事故現場照片暨車損
    照片、診斷證明書、臺灣新竹地方檢察署檢察官107年11月4
    日勘驗筆錄、相驗屍體證明書、法醫檢驗報告書、被害人賴
    玉華照片、新竹國泰綜合醫院出院病摘在卷可佐（見相字卷
    第4、5、11至13、15至27、32、46、50至59、61至64、67至
    83頁），且經原審勘驗事故發生當時之監視器錄影畫面，並
    製有勘驗筆錄在卷可參（見原審卷第30至32頁）。是被告此
    部分任意性自白核與事實相符，應堪採信。
  ㈡被告雖以前詞置辯，並於原審供稱：其於案發翌日有去現場
    拍攝被害人機車照片，被害人機車的遠光燈開關係打開的云
    云（見原審卷第29頁），並於原審及本院提出照片為證。然
    觀之被告於本院所提出之照片，看不出遠光燈有無開啟，而
    其於原審所提出之照片（見原審卷第35至39頁），其中雖有
    遠光燈開關開啟之機車照片，但無法看出是否為被害人之機
    車，縱使係被害人機車，惟被害人與被告之機車均因本案車
    禍而重摔倒地，復於車禍發生後，放置路邊，無人看管，則
    該遠光燈開關係被害人於案發前所開啟？或係因發生車禍倒
    地所致？或係於案發後至拍攝照片前，遭他人開啟？均難以
    認定。況由卷附監視器錄影翻拍畫面（見相驗卷第16頁），
    顯示案發前被害人騎乘機車行經肇事地點前，其機車車燈之
    亮度與其他同向機車車燈亮度相似，並未特別明亮，實看不
    出有開遠光燈之情形。再參以卷附監視器翻拍照片（見相驗
    卷第19頁），可看出被害人騎車機車逆向駛入中華路3段由
    北往南車道（即被告所行駛之車道）時，與被告所騎乘之機
    車尚有一段相當距離，如被告有注意車前狀況，應可為閃避
    、減速或煞車等必要安全措施，然經原審勘驗監視器錄影畫
    面，可知被告於車禍發生前均未減速、煞車或閃避，而係直
    接與被害人機車發生碰撞等情，此有勘驗筆錄可佐（見原審
    卷第31頁），足證被告係因未注意車前狀況，故未為任何閃
    煞等動作，始致兩車相撞，從而，被告自有未注意車前狀況
    之過失甚明，其上開所辯，顯不足採。
  ㈢按道路交通安全規則所稱之汽車，係指在道路上不依軌道或
    電力架線而以原動機行駛之車輛（包括機車）；又汽車行駛
    時，夜間應開亮頭燈；再汽車行駛時，駕駛人應注意車前狀
    況，並隨時採取必要之安全措施，道路交通安全規則第2條
    第1項第1款、第109條第1款、第94條第3項前段分別定有明
    文。被告騎乘機車行駛於道路上，自應遵守上揭規定。而本
    案車禍發生時為晴天之晚上、夜間有照明，為柏油路面乾躁
    、無缺陷、無障礙物、視距良好之市區道路，此有道路交通
    事故調查報告表㈠及現場照片在卷可參，故無不能注意之情
    事。被告竟疏未注意而未於夜間開亮頭燈，復未注意車前狀
    況，致發生本件車禍，自有過失甚明；且其過失與被害人因
    此受有前揭傷勢，並引發中樞神經性衰竭而死亡間，亦有相
    當因果關係。又被害人原係沿新竹市中華路3段由北往南方
    向行駛，於車禍發生前左轉逆向行駛至對向車道，隨即發生
    本案車禍，業經原審勘驗監視器錄影畫面明確（見原審卷第
    31頁），是被害人就本案車禍之發生，亦有疏未注意對向直
    行車輛並讓其先行之過失。本件經臺灣新竹地方檢察署檢察
    官送請交通部公路總局新竹區監理所竹苗區車輛行車事故鑑
    定會鑑定肇事原因，亦認被告與被害人就本件車禍之發生，
    同為肇事原因，此有交通部公路總局新竹區監理所108年3月
    11日竹監鑑字第1080014051號函附之該會鑑定意見書在卷可
    佐（見相字卷第93至95頁）。雖被害人就本案車禍之發生與
    有過失，惟被告既有上開過失，並導致被害人死亡，依法仍
    應負過失致死之責。
  ㈣綜上所述，本件事證明確，被告過失致死之犯行，洵堪認定
    ，應依法論科。至被告雖主張被害人有開啟遠光燈違規超速
    （至少50公里以上）之行為，上開鑑定意見書有關事實之認
    定與客觀事實不符，聲請再行鑑定云云。然被告所提出之證
    據並無法證明被害人有開啟遠光燈，卷內亦無被害人開啟遠
    光燈或超速之證據，又其就本件車禍之發生，有於夜間未開
    亮頭燈及未注意車前狀況之過失，業經本院認定如前，是其
    過失致死犯行已明，其空言主張被害人有超速云云，自無可
    採，故本院認無再行鑑定肇事責任之必要，附此敘明。
二、論罪：
  ㈠按行為後法律有變更者，適用行為時之法律，但行為後之法
    律有利於行為人者，適用最有利之法律，刑法第2條第1項定
    有明文。查被告行為後，刑法第276條第1項之過失致死罪，
    業於108年5月29日修正公布施行，修正前刑法第276條第1項
    規定「因過失致人於死者，處2年以下有期徒刑、拘役或2千
    元以下罰金。」修正後刑法第276條則規定：「因過失致人
    於死者，處5年以下有期徒刑、拘役或50萬元以下罰金。」
    修正後刑法第276條，將法定刑自「2年以下有期徒刑、拘役
    或2千元以下罰金」，提高為「5年以下有期徒刑、拘役或50
    萬元以下罰金」，經比較新舊法律，修正後刑法第276條並
    無較有利於被告之情形，依刑法第2條第1項前段規定，自應
    適用被告行為時即108年5月29日修正前刑法第276條第1項之
    規定。
  ㈡核被告所為，係犯修正前刑法第276條第1項之過失致死罪。
    又被告於本件車禍事故發生後，在未被有偵查犯罪職權之機
    關或公務員知悉前，於警方前往現場處理時，當場承認為肇
    事人，嗣而接受裁判，有道路交通事故肇事人自首情形紀錄
    表1紙存卷可憑（見相字卷第33頁），符合自首之規定，爰
    依刑法第62條前段規定減輕其刑。
三、駁回上訴之理由
  ㈠原審以被告過失致死犯行事證明確予以論處，並審酌被告過
    失肇事致被害人喪失寶貴生命，亦使被害人家屬蒙受莫大痛
    苦與遺憾，兼衡其素行、智識程度、家庭生活、經濟狀況、
    所生危害、犯後否認部分過失之態度、被害人與有過失情形
    及迄未與告訴人達成和解賠償等一切情狀，量處有期徒刑6
    月，並諭知易科罰金之折算標準。經核原審認事用法，俱無
    違誤，量刑亦稱妥適，應予維持。
  ㈡被告仍執前詞，否認有部分過失，及原審量刑過重，提起上
    訴，惟被告所辯不可採，業據本院說明論駁如前。且按刑之
    量定，乃法律賦予法院自由裁量之事項，倘於科刑時，已以
    行為人之責任為基礎，並斟酌刑法第57條所列各款事項，而
    未逾越法定刑度，即難謂違法（最高法院100年度台上字第5
    301號判決意旨參照）。原審量刑時已斟酌上情，而量處被
    告有期徒刑6月，所為量刑實無過重情事。是被告以前詞提
    起上訴，其上訴並無理由，應予駁回。
據上論斷，應依刑事訴訟法第368條，判決如主文。
本案經檢察官黃怡文提起公訴，檢察官蕭方舟到庭執行職務。
中    華    民    國   109    年    3     月    10    日
                  刑事第十七庭  審判長法  官 鄭水銓
                                      法  官 黃雅芬
                                      法  官 李世華
以上正本證明與原本無異。
不得上訴。
                                      書記官 莊佳鈴
中    華    民    國    109   年    3     月    10    日
附錄：本案論罪科刑法條全文                              
修正前刑法第276條第1項
因過失致人於死者，處2年以下有期徒刑、拘役或2千元以下罰金
。